臺灣臺中地方法院刑事判決　　　　　　　93年度訴字第2381號
公　訴　人　臺灣臺中地方法院檢察署檢察官
被　　　告　丙○○
上列被告因偽造文書案件，經檢察官提起公訴（九十二年度偵字
第二三六三三號），本院判決如下：
    主  文
丙○○無罪。
    理  由
一、公訴意旨略以：被告丙○○與乙○（未經起訴）二人未經戊○○之同意，於民國八十五年六月五日，將之登載為貿德國
    際有限公司（以下稱貿德公司）之董事長，並於其等業務上
    製作之之貿德公司章程等文書內，填載戊○○之年籍資料，
    在前開文書資料內盜用戊○○先前留存於貿德公司之印章，
    將前開不實戊○○為貿德公司董事長並出資新臺幣壹拾伍萬
    元之不實事項，登載於其等業務上製作之公司章程等私文書
    上，並於公司章程、變更登記申請書等私文書上盜用戊○○
    留存公司之印章，再於八十五年六月六日檢具上揭各項內容
    不實之文件，據以向主管機關即經濟部中部辦公室（按：應
    為前臺灣省政府建設廳）申請貿德公司負責人、修正章程、
    股東出資轉讓變更登記，使該管不知情之公務員將此不實事
    項，登記於其等職務上所執掌之有限公司變更登記事項卡等
    相關公司公文書上而准予變更登記，致生損害於戊○○及經
    濟部中部辦公室管理公司設立登記業務之正確性。嗣因戊○○收到稅捐單位的通知，始知悉上情。因認被告涉犯刑法第
    二百十六條、第二百十五條之業務登載不實之文書罪、刑法
    第二百十六條、第二百十四條之行使使公務員登載不實文書
    及刑法第二百十六條、第二百十條之行使偽造私文書等罪嫌
    （下稱行使偽造文書等罪嫌）。
二、按犯罪事實應依證據認定之，無證據不得認定犯罪事實；又
    不能證明被告犯罪者，應諭知無罪之判決，刑事訴訟法第一
    百五十四條第二項、第三百零一條第一項分別定有明文。又
    認定不利於被告之事實，須依積極證據，苟積極證據不足為
    不利於被告事實之認定時，即應為有利於被告之認定，更不
    必有何有利之證據，亦有最高法院三十年上字第八一六號判
    例可資參照。而認定犯罪事實所憑之證據，雖不以直接證據
    為限，間接證據亦包括在內；然而無論直接或間接證據，其
    為訴訟上之證明，須於通常一般之人均不致有所懷疑，而得
    確信其為真實之程度者，始得據為有罪之認定，倘其證明尚
    未達到此一程度，而有合理之懷疑存在時，基於無罪推定之
    原則，即應為無罪之判決（最高法院七十六年臺上字第四九
    八六號判例參照）。復按告訴人之告訴，係以使被告受刑事
    訴追為目的，是其陳述是否與事實相符，仍應調查其他證據
    以資審認，苟其所為攻擊之詞，尚有瑕疵，則在此瑕疵未予
    究明以前，即不能遽採為斷罪之基礎（最高法院五十二年臺
    上字第一三００號判例、六十九年度臺上字第一五三一號判
    決參照）。
三、本件公訴人認被告丙○○涉有上開行使偽造文書等罪嫌，無
    非係以告訴人戊○○之指述、證人蔣貴巖、庚○○之證述、
    證人甲○○、乙○於另案即臺灣高等法院九十一年度上更（
    一）字第一一五號刑事案件審理時之證述，並有法務部調查
    局（八九）陸（二）字第00000000號鑑定通知書、
    臺灣高等法院九十一年度上更（一）字第一一五號刑事判決
    、經濟部中部辦公室貿德公司變更登記事項卡、董事、股東
    名單及貿德公司章程影本等附卷為其主要論據。惟訊據被告
    固坦承自八十四年十一月十五日起至公司結束營業止任職於
    貿德公司，並負責保管貿德公司之支票及支票印鑑章等情，
    然堅決否認有何上揭公訴人所指之偽造文書等犯行，辯稱：
    伊當時係擔任貿德公司之秘書工作，負責採購、財務，又雖
    負責保管公司支票及印章，然並非該公司之負責人或股東，
    公司實際負責人是戊○○、蔣貴巖，本件應是己○○與戊○○之間的債務問題，與伊無涉，至於係何人前往申請變更登
    記的亦不清楚，伊非公司股東，並未有變更該公司負責人並
    持向經濟部中部辦公室辦理登記之犯行等語。
四、經查：
（一）貿德公司確於八十五年六月五日經股東會同意變更章程，
      將董事長由蔣貴巖變更為戊○○，且於同年六月六日，向
      前臺灣省政府建設廳申請變更登記等情，有經濟部九十三
      年十一月二日經授中字第０九三三二九三三七一０號函附
      之貿德公司變更登記申請書、章程、股東同意書、變更登
      記事項卡及董事、股東名單在卷可稽（附於本院卷第四九
      頁至五六頁），並經告訴人戊○○指訴、證人蔣貴巖證述
      在卷，此固足認定貿德公司確於八十五年六月六日有未經
      告訴人戊○○同意而將董事長變更為戊○○之可能。然觀
      之該公司上揭變更登記前後之董事、股東名單記載，該公
      司之股東係戊○○、蔣貴巖、陳麗雪、乙○及庚○○等人
      ，被告丙○○並非登記為該公司之股東，況被告丙○○在
      該公司之職務係行政秘書，有薪資表、聘書、員工資料卡
      一份附卷足稽，而依有限公司股東僅就其出資額為限，對
      公司負責任之規定（公司法第二條第一項第二款參照），
      顯見該公司之經營盈虧與否應與被告丙○○無涉；又案外
      人乙○於另案被訴偽造有價證券案件中供稱：貿德公司雖
      自八十五年三月一日起其董事長由戊○○變更登記為蔣貴
      巖，然告訴人戊○○仍繼續參與公司經營，並授權被告得
      簽發支票使用，以解決之前所遺留之債務等語〔見臺灣高
      等法院九十三年度上更（二）字第五六六號刑事判決〕，
      參以告訴人戊○○亦不否認曾於八十五年三月一日變更公
      司董事長登記後之八十五年五月八日託人再送回公司支票
      予案外人乙○使用，惟開立收據言明：嗣後該支票之簽發
      與其無關等情，則由被告當時擔任保管公司支票之大、小
      章，並負責簽發公司支票之業務以觀，則被告丙○○於八
      十五年六月間，當無擅自再將該公司董事長蔣貴巖變更為
      戊○○之必要，是僅以上揭經濟部函覆之貿德公司變更登
      記資料及告訴人戊○○之片面指訴、證人蔣貴巖之證述，
      是否即可遽認被告丙○○確係未經戊○○同意，而與案外
      人乙○共同擅自於貿德公司章程內變更戊○○為該公司董
      事長，事後並持不實之股東同意書等相關資料向前臺灣省
      政府建設廳辦理變更登記等情，已不無可疑。
（二）告訴人戊○○雖於偵查中指稱：「（問：證件如何給丙○○？）我沒給她，不知道她怎麼變更的。」（見臺灣臺北
      地方法院檢察署八十八年度偵緝字第八一八號偵查卷第二
      二頁反面）、「（問：有何證據證明變更負責人是丙○○
      所為？）丙○○之前保管我的印鑑，都是他在處理。」、
      「丙○○專門在幫乙○辦理公司事宜。」、「（問：你印
      鑑何時取回？）八十五年五月二日才取回，之前印鑑是丙○○在保管。」、「（問：本件申請負責人是八十五年六
      月五日，印鑑何來？）答：應該是偽刻的。」等語（見八
      十九年度偵字第五二四五號偵查卷第六六頁、六七頁、一
      一０頁、一一一頁）。然貿德公司於八十五年六月六日申
      請變更登記之申請書上董事長「戊○○」印文與八十五年
      三月一日變更登記申請書所用之「戊○○」印文經檢察官
      送法務部調查局鑑定結果，該等文件上所蓋之「戊○○」
      印文均屬相符，有該局八十九年九月十九日（八九）陸（
      二）字00000000號鑑定通知書在卷足稽（附於八
      十九年度偵字第五二四五號偵查卷第一一八頁），參以告
      訴人戊○○、證人蔣貴巖到庭均證稱貿德公司於八十五年
      三月一日之公司變更登記係經由其二人之同意為之等情，
      貿德公司該二次變更登記之「戊○○」印文既屬同一，則
      告訴人指稱被告丙○○係以盜刻印章之方式為上揭偽造文
      書等犯行之應屬不實，再參以告訴人於本院審理時復改稱
      該印章非屬偽刻等語，益徵告訴人先後指訴並不一致，而
      有瑕疵。另告訴人戊○○於另案自訴被告偽造有證券案件
      中本係陳稱：其自八十五年三月一日起即未再繼續參與公
      司業務之經營云云，惟該陳述嗣經臺灣高等法院審理認定
      不實後〔見臺灣高等法院九十三年度上更（二）字第五六
      六號刑事判決〕，其方於本院審理中改證稱：係自八十五
      年五月二日起離開公司，且未擔任何職務云云，顯見告訴
      人先後之陳述確常屬不一，可信度令人質疑，又告訴人戊○○自八十五年三月一日起至同年六月六日公司再次變更
      登記止，雖未登記為貿德公司董事長，但仍登記為該公司
      股東之情，有上揭貿德公司歷次股東同意書、董事、股東
      名單等附卷足考，益證告訴人戊○○之陳述先後多所矛盾
      且與事實不盡相符。再參以告訴人戊○○亦不否認前曾因
      公司經營業務上之糾紛而自訴被告、案外人乙○涉犯偽造
      有價證券罪嫌等情，顯見告訴人戊○○與被告間應早已存
      有嫌隙，則本件告訴人戊○○之指訴被告行使偽造文書之
      犯行部分是否因而有誇大或不實之情，尚非無疑。而告訴
      人戊○○於偵查中既無法明確指稱貿德公司於八十五年六
      月五日係經被告偽造該公司股東同意書後，並進而向前臺
      灣省建設廳申請辦理公司變更登記之情，則其上揭指訴應
      屬推測之詞，自難據為認定被告有與案外人乙○共犯上揭
      行使偽造文書等犯行。
（三）另證人蔣貴巖於偵查中係證稱：自八十五年三月一日開始
      擔任貿德公司負責人，且不知八十五年六月六日公司變更
      負責人為戊○○，並不知道貿德公司負責人變更登記之事
      務由何人負責，惟公司實際上經營之人是乙○及丙○○二
      人，公司使用的印章，是由其二人保管等語（見九十二年
      度偵字第二三六三三號偵查卷第三四至三七頁）；復於本
      院審理時證稱：「我什麼都沒有做，偶爾乙○、丙○○請
      我幫他存錢、辦雜物，並無固定工作。」、「（問：有無
      領固定薪水？）沒有，只是偶爾有零用錢。」、「（問：
      你強調公司實際上由乙○、丙○○負責，依據為何？）薪
      資發放、決策都是由他們負責。業務決策（進出貨、銷貨
      對象及過程）、財務決策（進出帳決定）、人事決策（人
      事任用）都需經過丙○○決定。」、「我和戊○○回公司
      之後，我交給乙○，乙○再交給丙○○。我沒有看到乙○
      交給丙○○，但隔天開支票有看到丙○○使用該印鑑章，
      所以我認定乙○有將印鑑交給丙○○。」等語，顯見證人
      蔣貴巖亦係僅以臆測之詞認定被告與案外人乙○共犯上揭
      行使偽造文書之犯行。另參以貿德公司自八十五年三月一
      日為變更登記董事長為蔣貴巖後，證人蔣貴巖之妻巫素蘭
      在當時亦為貿德公司股東之一，且股東巫素蘭係迄於八十
      五年五月二十日方退出公司（並於同年五月二十九日辦理
      變更登記）等情，亦有貿德公司八十五年三月一日、五月
      二十九日變更登記資料在卷足憑（見八十九年度偵字第五
      二四五號三一頁至四三頁），證人蔣貴巖夫妻二人在當時
      既均係貿德公司之股東，衡情，應明知股東對公司經營之
      盈虧負有責任，則其二人應非僅係單純之名義股東而已，
      是證人蔣貴巖證稱其自八十五年三月一日起係應案外人乙○之託，掛名登記為貿德公司董事長，並未參與公司經營
      ，該公司係由被告與案外人乙○實際在經營云云，是否可
      採，即屬可疑。況證人蔣貴巖登記為該公司董事長之後，
      曾以該公司董事長之名義向花旗銀行辦理信用卡並持以消
      費，並曾將應付卡費金額載於日記帳中，且證人甲○○亦
      證稱證人蔣貴巖係自八十五年春節過後至公司結束營業止
      在公司上班等情，業據臺灣高等法院於證人蔣貴巖、其妻
      巫素蘭自訴被告丙○○、案外人乙○涉犯偽造文書案件審
      理時認定屬實（臺灣高等法院九十四年度上更（二）字第
      三０號刑事判決參照），則若證人蔣貴巖於八十五年三月
      一日後僅係擔任貿德公司之掛名董事長，又何以會自行辦
      理信用卡消費？此顯與常情有違。況又證人蔣貴巖、其妻
      巫素蘭以上揭信用卡係遭被告、案外人乙○冒名申請為由
      ，對被告、案外人乙○提起偽造私文書之自訴，嗣亦經法
      院認定該信用卡確係證人蔣貴巖、巫素蘭親自辦理，並曾
      持卡消費，而認定被告、案外人乙○均無罪在案，有臺灣
      高等法院九十四年度上更（二）字第三０號刑事判決在卷
      足參，益徵證人蔣貴巖於本案中亦屬利害關係人，則其證
      言或有偏頗，而有不利於告知證述，應屬當然。再參以證
      人庚○○於偵查中亦證稱其非屬貿德公司之股東等語（見
      九十二年度偵字第二三六三三號偵查卷第三七頁），亦與
      卷附之貿德公司八十五年六月五日股東同意書上記載庚○○亦屬該公司之股東之一等情不符，在在顯示貿德公司之
      股東，在公司經營不善後，確有紛紛撇清與己無關之舉止
      甚明。是被告辯稱本件係因貿德公司經營不善，乃各股東
      為撇清責任所引起之爭議等語，即非屬無據，而足採信。
      從而，證人蔣貴巖上揭證稱僅係單純之掛名董事長而不參
      與貿德公司之業務經營云云，即屬不實，是僅以證人蔣貴
      巖上揭有瑕疵之證言，亦難為被告不利之認定。
（四）又證人即經辦貿德公司八十五年間變更登記之經緯會計師
      事務所會計師丁○○於本院審理時到庭證稱：「總共辦過
      三次變更。一、八十五年六月六日，董事長、股東出資轉
      讓、修改章程變更。二、八十五年五月二十八日，股東出
      資轉讓、修改章程變更。三、八十五年三月一日，董事長
      、股東出資轉讓、修改章程變更。」、「（問：委任人是
      何人？）八十五年六月六日是蔣貴巖，時隔已久，是否是
      本人委任我，我忘記了，我這邊有委任書，這個案子有要
      求委任人親自簽名，但是否係本人簽名我不知道，究竟是
      何人委辦，我已記不清楚。」、「（問：辦理營利事業登
      記證委託書上的簽名是何人所簽？）營利事業登記證上可
      能是簽完後才由戊○○蓋章。我不曉得這個案件爭執點在
      何處。負責人有無想要任負責人，因辦理營利事業登記證
      辦畢，要領發票之前，要到稅務員那麼去簽名，他一定要
      親自簽名、攜帶身分證，才可以領取。」、「（問：辦理
      公司負責人變更需要哪些資料？）不用正本，新的負責人
      身分證影本、印章就可以。」等語。依證人丁○○所述，
      貿德公司之章程在八十五年間變更達三次，且依正常之變
      更登記程序，均由變更登記之當事人親自為之，且公司變
      更負責人後，若欲領取發票，亦須由負責人本人出面領取
      ，則本件貿德公司於八十五年六月六日之變更登記，證人
      蔣貴巖、告訴人戊○○是否真不知情，亦屬可疑。貿德公
      司於八十五年六月六日之公司變更登記事項之辦理，究竟
      係何人為之？其內情為何？是否真係未經告訴人戊○○、
      證人蔣貴巖同意而為之等情既尚存有疑義，自難僅因被告
      丙○○當時係負責保管公司支票大、小印章及負責支票之
      簽發，而遽認被告丙○○有上揭行使偽造文書之犯行。另
      告訴人戊○○雖於八十五年三月一日起即雖未續任貿德公
      司董事長，然其仍有參與公司之經營至同年五月二日止，
      並授權被告丙○○可繼續簽發以告訴人為董事長之公司支
      票支付債務一節，業經臺灣高等法院於九十三年度上更（
      二）字第五六六號偽造有價證券刑事案件審理時認定屬實
      ，已如前述，且該案嗣經最高法院判決被告無罪確定在案
      ，有該院九十四年度臺上字第四五三八號刑事判決一份在
      卷可稽，益徵告訴人戊○○與被告丙○○間就該公司之業
      務事項確存有怨隙，其有不利被告之指訴，乃屬當然。又
      證人甲○○於該案中亦僅證稱被告在貿德公司負責保管公
      司支票之大、小章及負責支票之簽發等語，另證人庚○○
      於偵查中亦僅臆測被告係貿德公司總經理，而未能明確證
      稱被告確有上揭行使偽造文書等犯行（見九十二年度偵字
      第二三六三三號偵查卷第三六頁、三七頁），是依證人甲○○、庚○○之證言及臺灣高等法院九十一年度上更（一
      ）字第一一五號該偽造有價證券刑事判決，亦僅足認定被
      告在貿德公司任職時，係負責保管公司支票之大、小章及
      負責簽發支票之事實。況被告在告訴人戊○○自八十五年
      三月一日起雖未續任公司董事長，且斯時董事長雖變更登
      記為蔣貴巖，然以戊○○為負責人、在合作金庫古亭支庫
      、臺中第十一信用合作社文心分社開立之公司支票帳戶並
      未隨同變更負責人為蔣貴巖之情，業據臺灣高等法院審理
      上揭戊○○自訴被告、案外人乙○偽造有價證券案件中認
      定屬實，有臺灣高等法院九十三年度上更（二）字第五六
      六號刑事判決附卷足考，依該判決認定，被告既於上揭時
      間內有簽發以戊○○為負責人之該公司支票以抵償公司債
      務之權限，衡情，被告當無須甘冒刑責之風險，而於八十
      五年六月五日先偽造公司章程，再於翌日持向臺灣省政府
      建設廳辦理公司變更登記之必要，則縱客觀上貿德公司於
      八十五年六月六日起再經變更登記戊○○為董事長，亦難
      據此即推論被告確有參與該變更登記事項之情事。
五、綜上所述，上揭公訴人所舉之證據尚不足以證明被告有何行
    使偽造私文書等犯行，且未能使本院達確信被告犯罪之程度
    ，復不足為不利於被告事實之認定，自不能以推測或擬制之
    方法，以為裁判基礎。公訴人所舉之證據既無從說服法院以
    形成被告有罪之心證，基於無罪推定之原則，自應為被告有
    利之認定。此外，復查無其他積極證據足資認定被告有何公
    訴人所指之犯行，既不能證明被告犯罪，揆諸首揭法條及判
    例意旨，自應為被告無罪之判決。
據上論斷，應依刑事訴訟法第三百零一條第一項，判決如主文。
中　　華　　民　　國　　94　　年　　10　　月　　27　　日
                        臺灣臺中地方法院刑事第十一庭
                                審判長 法  官 林源森
                                       法  官 丁智慧
                                       法  官 王世華
如不服本判決，應於判決送達後十日內向本院提出上訴狀，上訴
於臺灣高等法院臺中分院 (須附繕本)。
以上正本證明與原本無異。
 　　　　　　　　　　　　　　　　　　　書記官 劉易柔
中　　華　　民　　國　　94　　年　　10　　月　　27　　日
